【裁判字號】    97,簡上,6
【裁判日期】    971224
【裁判案由】    給付票款
【裁判全文】
臺灣新竹地方法院民事判決               97年度簡上字第6號
上  訴  人  丙○○
訴訟代理人  徐國楨律師
被上訴人    甲○○
上列當事人間請求給付票款事件，上訴人對於中華民國96年11月
20日本院新竹簡易庭96年度竹簡字第878 號第一審判決提起上訴
，本院於民國96年12月10日辯論終結，判決如下：
    主      文
上訴駁回。
第二審訴訟費用由上訴人負擔。
    事實及理由
一、上訴人方面：
（一）聲明：
  1.原判決廢棄。
  2.被上訴人在第一審之訴駁回。
  3.第一、二審訴訟費用均由被上訴人負擔。
（二）陳述：
  1.上訴人前於民國88年間確向被上訴人借款新臺幣（下同）3,
    600,000 元，因而開立1 張金額600,000 元以及6 張金額50
    0,000 元之支票交予被上訴人，上訴人除清償利息外並已清
    償600,000 元，故上訴人僅欠被上訴人3,000,000 元。於95
    年間因被上訴人怕上訴人積欠利息，要求上訴人開立總面額
    3,500,000 元之支票（分別簽發金額1,000,000 元、750,00
    0 元各2 紙）予被上訴人，惟上訴人另簽發支票或以現金支
    付原告上開借款之利息，被上訴人實無理由要求上訴人溢開
    500,000 元支票，但上訴人亟需資金週轉，遂同意被上訴人
    無理之要求。因2 張1,000,000 元票款先行屆期時，上訴人
    無力付款，被上訴人乃要求上訴人另簽發1,000,000 元支票
    2 張以換回到期之2 張支票，並稱該2 張舊支票將返還上訴
    人云云。詎被上訴人取得上訴人新簽發之2 張1,000,000 元
    支票後，卻謊稱支票均已撕毀而未將2 張舊支票（金額均為
    1,000,000 元）返還上訴人，嗣並持上訴人後簽發之金額1,
    000,000 元支票2 張以及先前交付之750,000 元支票2 紙及
    上訴人另行支付利息之金額30,000元之支票向本院聲請支付
    命令（本院95年度促字第21307 、21308 號），因上訴人未
    悉法令未提出異議而確定。詎被上訴人竟又持該2 張金額均
    為1,000,000 元舊支票向本院聲請支付命令，經上訴人聲明
    異議，被上訴人自知理虧，未敢繳納裁判費而遭駁回其訴。
  2.上訴人簽發上開4 張金額共3,500,000 元支票時，被上訴人
    以需支付他人款項為由，另向上訴人借用如附表所示支票（
    下稱系爭支票），聲稱發票日屆至會把票款匯入發票人帳戶
    內，上訴人因向被上訴人借錢不便拒絕，乃交付由訴外人許
    方壹簽發、上訴人丙○○背書如附表所示之支票借予被上訴
    人，詎被上訴人屆期非但未將票款存入，事後亦拒絕將系爭
    支票交還上訴人，更對外揚言上訴人向其借款6,000, 000元
    不還云云，嗣經上訴人友人乙○○、丁○○質問被上訴人後
    ，被上訴人始坦承上訴人只借3,000,000 元，故系爭支票是
    上訴人借予被上訴人使用，被上訴人之請求並無理由。而原
    審遽認上訴人積欠被上訴人3,600,000 元已有違誤，對於被
    上訴人已請求核發3,500,000 元債權，又何以能請求本件50
    0,000 元票款未說明認定理由。
二、被上訴人方面：
（一）聲明：
   1.上訴駁回。
   2.第二審訴訟費用由被上訴人負擔。
（二）陳述：除與原審判決書所載者相同茲予引用外，補稱：應
      該是在95年10月30日以後，因為之前借款未清償，上訴人
      說有土地處分可以清償，所以開立六張支票，有2 張1,00
      0,000 元支票、2 張750,000 元支票、1 張30,000元支票
      及系爭支票，計算都含利息在內。
三、被上訴人於原審主張其持有由訴外人許方壹簽發、上訴人丙○○背書之系爭支票，經遵期於96年6 月11日提示而未獲付
    款等情，業據被上訴人於原審提出與所述相符之支票及退票
    理由單各1 紙為證，並為上訴人所不爭執，堪信被上訴人此
    部分之主張為真實。惟上訴人猶以上開上訴理由置辯，本件
    經兩造於準備程序同意本件爭點限縮為：（一）上訴人於88
    年間向被上訴人借款3,600,000 元並開立金額600,000 支票
    1 紙、金額500,000 元支票6 紙，其中600,000 元部分上訴
    人是否已經以支票號碼ＶＣ0000000 號面額500,000 元支票
    兌現加100,000 現金返還被上訴人？（二）本件系爭支票是
    否為上訴人借票予被上訴人而無實際資金往來？茲判斷如下
    ：
（一）按當事人主張有利於己之事實者，就其事實有舉證之責任
      ，民事訴訟法第277 條前段定有明文。查：
    1.上訴人前於88年間向被上訴人借款3,600,000 元，因而開
      立1 張金額600,000 元以及6 張金額500,000 元之支票交
      予被上訴人一節，為兩造所不爭執，且有被上訴人於原審
      提出付款人新竹市第三信用合作社香山分社，發票人楊德
      隆（上訴人之子），金額600,000 元（支票號碼：VC0000
      000） 以及6 張金額500,000 元（支票號碼：VC0000000
      至VC0000000） 之支票以及退票理由單影本附於原審卷可
      按（第32至38頁），堪信為真實。
    2.上揭付款人新竹市第三信用合作社香山分社，發票人楊德
      隆，發票日期89年6月7日，金額500,000 元（支票號碼：
      VC0000000） 之支票於89年6 月7 日提示交換、退票，並
      於89年6 月16日經由發票人將退票及理由單交付新竹市第
      三信用合作社辦理贖回註記，而另支票號碼：VC0000000
      、VC0000000 至VC0000000 之支票6 紙並未辦理贖回註記
      一節，有新竹第三信用合作社97年4 月10日（97）新三合
      總字第310081號函、97年10月27日（97）新三合總字第31
      0254號函在卷可按，則金額500,000 元（支票號碼：VC00
      00000） 之支票雖曾辦理贖回註記，惟上訴人既非將500,
      000 元存入新竹市第三信用合作社，而取回支票與退票理
      由單之原因甚多，亦有可能係被上訴人無償交付，且其餘
      6 紙支票未辦理贖回註記亦非必然表示辦理贖回註記之支
      票已經交付票款，是無法依此推論上訴人已交付500,000
      元與被上訴人，亦無法進一步推認上訴人已經清償共600,
      000 元借款與被上訴人。
    3.證人乙○○於本院審理時證述：於89、90年間曾聽聞被上
      訴人太太表示上訴人欠被上訴人上千萬元債務，而去問上
      訴人是否有此事，上訴人說欠3,000,000 元，並看見被上
      訴人請求上訴人開立3,000,000 元支票並換票事宜，事後
      並曾詢問被上訴人，被上訴人表示上訴人有開票換票，惟
      換票細節記不住，並未見過上揭1張金額600,000 元以及6
      張金額500,000 元之支票，亦不知兩造間如何交換支票等
      語。又證人丁○○於本院審理時證述：約於90年左右，在
      西大路442-1 號前證人丁○○開麵店中聽到被上訴人與證
      人乙○○間對話而知悉兩造間債務、債權金額為3,000,00
      0 元，並未見過上揭1 張金額600,000 元以及6 張金額50
      0,000 元之支票等語。則依上揭證人乙○○之證述，證人
      乙○○並未實際參與兩造間借款及交換支票事宜，只是曾
      聽聞兩造間借款為3,000,000 元，且所述開立3,000,000
      元支票一節亦與上訴人所主張分別開立金額共3,500,000
      元支票金額不相符合；而上揭證人丁○○亦只是聽聞被上
      訴人與證人乙○○間對話，並未實際實際參與兩造間借款
      及交換支票事宜，則何以能知悉兩造間之債務為3,000,00
      0 元抑或3,600,000 元並經數年記憶無誤？綜上，尚難以
      證人乙○○、丁○○之上揭證述遽以認定上訴人已返還60
      0,000 元予被上訴人，而兩造間借貸之金額僅剩3,000,00
      0元。
    4.綜上證據調查結果，上訴人就此有利之清償600,000 元等
      情並無法證明，是無法認定上訴人已返還兩造間借款3,60
      0,000 元中之600,000 元。
（二）按在票據上簽名者，依票上所載文義負責（票據法第5 條
      第1 項），而支票乃文義證券及無因證券，證券上之權利
      義務悉依證券上所載文句而決定其效力，且票據行為為不
      要因行為，執票人不負證明關於給付原因之責任（最高法
      院49年臺上字第334 號、64年臺上字第1540號判例參照）
      。因此，在執票人依據票據關係請求票據債務人給付票款
      ，票據債務人為原因行為抗辯時，如執票人與票據債務人
      就票據之原因關係有不同原因關係之主張與抗辯時，應優
      先由票據債務人就其抗辯之原因關係存在負舉證責任。經
      查：上訴人自88年間起積欠被上訴人借貸債務本金共3,60
      0,000 元未還，由上訴人交付1 張600,000 元及6 張500,
      000 元，總額共3,600,000 元之支票予被上訴人之事實，
      已如上述。又上開支票於89年間經被上訴人提示遭退票後
      ，兩造另行換票，期間上訴人僅支付利息共約220,000 元
      ，迨於95年間，上訴人仍未清償上開借款，遂另換交金額
      分別為1,000,000 元、1,000,000 元、750,000 元、750,
      000 元、30,000元之支票及系爭支票給被上訴人，其中30
       ,000 元支票及系爭支票均為上訴人借款之利息等情，業
      經被上訴人於原審審理時供明在卷，並有被上訴人提出之
      支票與退票理由單共13張在卷可佐（原審卷第26至38頁）
      。而上訴人則辯稱系爭支票是借給被上訴人使用云云，此
      為被上訴人所否認，則本件兩造主張系爭支票之原因關係
      並不相同，依上開法律意旨，本應先由上訴人就系爭支票
      是其借給被上訴人使用一節，負舉證責任，然上訴人就此
      借用支票事實並未舉證以實其說。且自88年間起至95年間
      止上訴人就兩造間借款債務拖延已久，始終無錢清償，所
      交付之支票更多次遭到退票，信用已瀕臨破產，則上訴人
      所抗辯被上訴人開口向上訴人借票使用，與常理不相合，
      殊難想像，是上訴人上開所辯，不足採信。且兩造間自88
      年起之借貸共計3,600,000元，而依上揭1張600,000元及6
      張500,000元，總額共3,600,000元之支票及退票理由單所
      記載之最後發票日90年1月13日起算至系爭支票之發票日
      96 年6月10日，共計6年4月28日，按票據法所規定之年息
      百分之六計算，其利息已達約1,384,570元，則以被上訴
      人上揭於原審所述該3,600,000元借款利息，僅支付約
      220,000元、開立30,000元利息支票及系爭支票之500,
      000元而言，並未超過上開依據票據法所定利率計算之利
      息總額，故被上訴人主張系爭支票為支付利息等語，應值
      採信，是本件被上訴人依據系爭支票請求上訴人給付票款
      之債權，應與被上訴人所執上訴人簽發之金額1,000,000
      元支票2張以及750,000元支票2紙及上訴人另行支付利息
      之金額30,000元之支票，經本院95年度促字第21307、
      21308號支付命令確定之支票款債權無關，附此指明。
（三）次按支票發票人、背書人應照支票文義擔保支票之支付；
      發票人、背書人及其他票據債務人，對於執票人連帶負責
      ；執票人向支票債務人行使追索權時，得請求自為付款提
      示日起之利息，如無約定利率者，依年利六釐計算；票據
      法第126 條、第133 條及第144 條準用同法第29條、第39
      條、第96條第1 項分別定有明文。本件上訴人丙○○為系
      爭支票之背書人，自當就系爭支票所示票載金額負連帶付
      款之責，從而，被上訴人請求上訴人連帶給付如主文所示
      金額及自提示日起至清償日止，按年息百分之六計算之法
      定遲延利息，洵屬有據，應予准許。原審為被上訴人勝訴
      之判決，並依職權宣告假執行，核無不合，上訴意旨指摘
      原判決不當，求予廢棄改判，核無理由，應予駁回。
四、本件事證已臻明確，兩造其餘主張陳述及攻擊防禦方法，經
    核與判決之結果不生影響，爰不逐一論述，併此敘明。
五、據上論結，本件上訴為無理由，依民事訴訟法第436 條之1
    第3 項、第449 條第1 項、第78條，判決如主文。
中    華    民    國    97    年    12    月    24    日
                  民事第二庭    審判長 法  官 楊明箴
                                       法  官 彭淑苑
                                       法  官 方鴻愷
以上正本係照原本作成。
如對本判決上訴，須於判決送達後20日內向本院提出上訴。
中    華    民    國    97    年    12    月    24    日
                                       書記官  鍾佩芳
┌─────────────────────────────┐
│附表：                                                    │
├─┬──────┬──────┬────┬──┬──┬──┤
│編│發   票   人│付   款   人│票面金額│發票│提示│支票│
│號│            │            │(新臺幣)│日  │日  │號碼│
├─┼──────┼──────┼────┼──┼──┼──┤
│1 │許方壹      │新竹市第三信│500,000 │96年│96年│VA00│
│  │            │用合作社香山│元      │06月│06月│4250│
│  │            │分社        │        │10日│11日│5   │
└─┴──────┴──────┴────┴──┴──┴──┘


司法院資訊處製作；財團法人民間司法改革基金會備份。
